【裁判字號】    98,重再,7
【裁判日期】    980929
【裁判案由】    確認所有權存在
【裁判全文】
臺灣高等法院臺中分院民事判決           98年度重再字第7號
再 審 原告  甲○○
            乙○○
再 審 被告  丁○○
法定代理人  丙○○
上列當事人間請求確認所有權存在事件，再審原告對於中華民國
97年11月26日本院97年度重上字第44號確定判決提起再審，本院
判決如下：
    主  文
再審之訴駁回。
再審訴訟費用由再審原告負擔。
    事 實 及 理 由
一、本件再審理由略為：
    前程序本院確定判決有民事訴訟法第496條第1項第1款所定
    之再審事由：
  (一)系爭坐落彰化縣芬園鄉○○段329之1地號、地目林、面積10
    ,548平方公尺土地（下稱系爭土地），登記名義人為「聖母
    祠」，再審被告對再審原告起訴及判決之效力，並不當然及
    於「聖母祠」，足見無法以本件確認判決有效解決再審被告
    主觀上因土地所有權歸屬之紛爭，亦即前審判決認定再審被
    告有受確認判決之法律上利益，有違民事訴訟法第247條第1
    項之規定，適用法規顯有錯誤。
  (二)不動產物權，依法律行為而取得、設定、喪失及變更者，非
    經登記不生效力。另按土地法第43條規定：「依本法所為之
    登記有絕對之效力。」查坐落彰化縣芬園鄉329及329之1地
    號土地，於民國36年土地總登記時，即分別登記為「丁○○
    」及「聖母祠」所有，丁○○之管理人張鴻謨，聖母祠之管
    理人為張春波，顯見329地號土地及329之1地號土地為不同
    之所有權人，所以丁○○與聖母祠不可能為同一主體，原確
    定判決認定登記「聖母祠」名義之系爭329之l地號土地屬再
    審被告所有，違反土地法第43條及民法第758條規定，適用
    法律顯有錯誤。
  (三)依再審原告提出之日據時代之「臺帳資料」、「業主權保存
    登記申請書」、「台灣土地關係人繳驗憑証申報書」、「內
    政部函釋」等公文書皆明示系爭329之1地號土地非再審被告
    ，依前揭最高法院判例及法律規定自應推定為真正，在該公
    文書之效力，未依法變更或消滅之前，自不得否認其效力。
    足見原確定判決自應依前揭法律及判例意旨，依據前開土地
    臺帳及土地謄本等公文書，認定系爭329之1號土地為「聖母
    祠」所有，惟原確定判決違反前開法律規定，認定系爭329
    之1地號土地為再審被告所有，其適用法律顯有錯誤。
  (四)再審聲明:
  1.原判決廢棄。
  2.上開廢棄部分，再審被告於本院前審之訴駁回。
  3.前審及再審訴訟費用由再審被告負擔。
二、再審被告方面：本件未經言詞辯論，再審被告亦未提出書狀
    作何聲明或陳述。
三、本院依職權調閱本院97年度重上字第44號確定判決相關之民
    事卷宗。
四、按法律關係之存在與否不明確，致原告在私法上之地位有受
    侵害之危險，而此危險得以對於被告之確認判決除去者，即
    得依民事訴訟法第247條規定提起確認之訴，此有最高法院
    42年台上字第1031號判例可稽。又確認之訴，祇須為訴訟標
    的之法律關係存否或事實真偽有不明確，而由主張權利存在
    者對於否認其主張者提起，當事人即為適格，另所有權積極
    確認之訴，以否認其所有權存在主人為被告者，雖該被告主
    張該物為第三人所有，亦不得謂原告之起訴於被告之適格有
    所欠缺，此復有最高法院60年台上字第4816號判例、31年上
    字第1024號判例可參。經查，再審原告甲○○於95年、96年
    間先後兩次以再審被告佔用系爭329之l地號土地為由，而對
    再審被告之歷任主任委員提出竊佔罪之告發，再審原告2人
    並於本件訴訟堅持否認再審被告為系爭329之l地號土地之所
    有權人甚明。再者，再審被告向主管機關所申請之前揭同一
    主體公告案，因再審原告2人及訴外人張榮源依法提出異議
    訴訟，而訴訟判決之結果並未認定系爭329之1地號土地係屬
    再審被告所有，因此主管機關並未准許再審被告有關系爭32
    9之l地號土地之登記名義人「聖母祠」即為再審被告之同一
    主體申請案，須待本件判決確認系爭土地所有權之歸屬後，
    再據以辦理等情，有卷附彰化縣政府97年8月12日府民宗字
    第0970162377號函可參，是以被上訴人就系爭329之l地號土
    地是否存有所有權之法律關係仍屬不明，致其私法上之地位
    ，即就系爭329之1地號土地係屬所有權人之地位，有受侵害
    之危險，再審被告提起本件確認所有權之訴，要有確認判決
    之法律上利益。準此，原審判決基於上開理由認再審被告提
    起本件訴訟有確認之法律上利益，要屬合法。
五、原確定判決認定再審被告丁○○與「聖母祠」係同一主體，
    因而認系爭329之l地號土地為再審被告所有，並無不適用土
    地法第43條與違背最高法院28年院字第1884號判例之情形云
    云；按土地法所為之登記，固有絕對效力，第三人不得任意
    否認其效力，應以登記名義人作為所有權歸屬之依據。查本
    件再審被告丁○○經原確定判決認定與聖母祠實為同一法律
    主體；系爭土地既登記為「聖母祠」所有，自為同一主體之
    再審被告丁○○所有乙節，並未否認系爭土地登記為「聖母
    祠」所有之絕對效力。再審原告認原確定判決係確認系爭32
    9之l地號土地為所有權人「聖母祠」以外之第三人丁○○所
    有（按原確定判決係認該土地為同一主體之丁○○所有），
    進而謂：原審判決有不適用土地法第43條與違背最高法院28
    年院字第1884號判例有關依土地法之登記有絕對效力之違誤
    云云，自無足取。
六、綜上所述，再審原告之訴關於主張原確定判決有民事訴訟法
    第496條第1項第1款，為顯無理由，應予駁回；又再審之訴
    顯無再審理由者，得不經言詞辯論，以判決駁回之，民事訴
    訟法第502條第2項定有明文。本件再審原告主張本院97年度
    重上字第44號確定判決適用法規顯有錯誤，顯非可採，已如
    前述。從而，其執此依民事訴訟法第496條第1項第1款提起
    本件再審之訴，顯無再審理由，爰不經言詞辯論，以判決駁
    回之。
據上論結，本件再審之訴為無理由，依民事訴訟法第502條第2項
、第78條，判決如主文。
中    華    民    國    98    年    9     月    29    日
                民事第五庭    審判長法  官  林陳松
                                    法  官  古金男
                                    法  官  鄭金龍
以上正本係照原本作成。
如對本判決上訴，須於收受判決送達後20日內向本院提出上訴書
狀，其未表明上訴理由者，應於提出上訴後20日內向本院提出上
訴理由書（須按他造人數附具繕本）。
上訴時應提出委任律師為訴訟代理人之委任狀。具有民事訴訟法
第466條之1第1項但書或第2項之情形為訴訟代理人者，另應附具
律師及格證書及釋明委任人與受任人有該條項所定關係之釋明文
書影本。
                                    書記官  姚錫鈞
中    華    民    國    98    年    9     月    30    日
                                                      Ｓ


司法院資訊處製作；財團法人民間司法改革基金會備份。
